【裁判字號】    89,易,2955
【裁判日期】    891218
【裁判案由】    業務侵占
【裁判全文】
台灣台中地方法院刑事判決                        八十九年度易字第二九五五號
    公  訴  人  臺灣台中地方法院檢察署檢察官
    被      告  戊○○
    選任辯護人  鄭志明
右列被告因業務侵占案件，經檢察官提起公訴（八十九年度偵字第一二０五五號），
本院判決如左：
    主  文
戊○○連續意圖為自己不法之所有，而侵占對於業務上所持有之物，處有期徒刑柒月
。於附表編號八之支票背面偽造之「丁○○」署押壹枚沒收。
    事  實
一、戊○○前於民國（下同）八十五年三月十四日起，在址設台中市○○街一號之甲○○○保險股份有限公司臺中分公司大洲推展處（下稱國泰保險公司）擔任外務
    股長一職，負責客戶保險費用之收款、各種保險年金款項轉交等事宜，為從事業
    務之人，詎其基於意圖為自己不法所有之概括犯意，自八十八年八月間起至八十
    八年九月間止，利用負責代收客戶所繳交保險費及國泰公司所交付其應轉交予客
    戶之年金支票之機會，將附表所示業務上向盧清、王碧慧、王宗生、張振旺、
    王必誠、丁○○所繳交之保費現金，先後共計七筆款項，均變易持有為所有之意
    ，未經國泰公司同意，即擅自將所收取如附表編號一至七之保費及國泰公司所交
    付如附表編號八、九之支票二紙，挪為己用，將之侵占入己，供為己用，連續多
    次，前後侵占款項總計為新台幣（下同）二十一萬九千二百七十五元及支票面額
    各五萬元之附表編號八、九之支票二紙；其中戊○○於八十八年九月間收取國泰
    公司所交付應轉交予客戶丁○○、乙○○如附表編號八、九之年金支票後，除侵
    占上開二紙支票外，並於同月間先後在附表編號八之支票背面偽造丁○○之署押
    ，又盜用乙○○委其保管之印章蓋用於附表編號九之支票背面，再於同月間先後
    持之行使，均交付不詳姓名之人，足以生損害於丁○○、乙○○。嗣因客戶因繳
    交保險費後，未收到收據，而向財政部陳情，復經戊○○向國泰保險公司陳明而
    查得上情。
二、案經國泰保險公司訴請臺灣臺中地方法院檢察署檢察官偵查起訴。
    理  由
一、訊據被告戊○○對於右揭時間業務上有侵占客戶盧清、張振旺、丁○○、泥水
    業工業（即附表編號一、四、六、七、八）之保費或年金支票，且有偽簽丁○○
    之署押於支票背面，又持以行使該附表編號八之支票交付他人等情均坦承不諱，
    另對有經手王碧慧、王宗生、王必誠、乙○○（附表編號二、三、五、九）之保
    費或年金支票並不否認，且對附表編號九之支票背書之乙○○印文係其所蓋印，
    及行使該支票交付他人等情亦不否認，惟辯稱：客戶王碧慧、王宗生、王必誠、
    乙○○之保費或年金支票，伊有經過客戶同意先借給伊使用，伊到應繳期限會將
    錢繳給公司；伊使用附表編號九之支票有經乙○○同意云云。惟查：
（一）被告右揭侵占附表編號一、四、六、七、八之保費及支票等情，業據被告對此
      部分侵占犯行自承不諱（參見八十九年十一月六日本院筆錄），核與告訴代理
      人丙○○之指訴相符，並有盧清八十八年八月二十三日交通銀行匯款回條影
      印本、侯承足開列之八十八年九月三日臺中商業銀行西臺中分行支票影本二張
      （即張振旺之保費，張振旺係侯承足之子）、丁○○八十八年九月份甲○○○
      繳費通知單、戊○○書立催款條及丁○○郵政劃撥儲金存款收據乙張、臺中市
      泥水業職業工會團體保險費收據乙張及其八十八年九月十日臺中市第六信用合
      作社支票影印本乙張、附表編號八之支票影本正反面一紙及盧清、侯承足、
      丁○○、泥水業工會張義隆出具之聲明書在卷可憑，是被告附表編號一、四、
      六、七、八部分之業務侵占犯行已堪認定。
（二）被告右揭侵占附表編號二、三、五之保費等情，業據告訴代理人丙○○指訴在
      卷，並有王碧慧八十八年八月十四日郵政儲戶交易明細表（包括王碧慧、王宗
      生之保費）、被告於八十八年十月八日收取王必誠保費一萬九千四百二十元之
      證明書影印本乙紙可佐，並有王碧慧、王宗生、王必誠書立之聲明書附卷可憑
      ，上開聲明書其上均載明與收費用戊○○間，並無任何債權債務關係等語，是
      被告附表編號二、三、五部分之業務侵占犯行，亦堪認定。被告猶辯稱：有經
      過上開客戶同意而借用，到了應繳期限我會將錢繳給公司云云，倘被告確有經
      客戶同意而借用，何以王碧慧、王宗生、王必誠等人竟書立上開聲明書，再參
      以依一般保險費收取慣例，保險員向客戶收取保費後，於繳款期限前繳回公司
      即可，則被告又何須再向客戶表明借用之意？是被告所辯，顯係臨訟卸責之詞
      ，非可採信。
（三）另被告侵占附表編號九之支票，及偽簽「丁○○」署押於附表編號八之支票背
      面，及盜用「乙○○」印章於附表編號九之支票背面，再陸續持以行使附表編
      號八、九之支票之偽造私文書等情，業據被告對其確有行使上開二紙支票交付
      他人等情自承在卷，復據告訴代理人丙○○指訴被告侵占附表編號九之支票，
      並有証人丁○○於本院証稱：伊不知道有附表編號八這張支票，伊未同意被告
      偽簽伊名字背書等語（八十九年十一月六日本院筆錄），又該支票背書「丁○○」之署押，確與被告當庭書立之字跡相符，而與丁○○當庭書立之字跡不符
      ，亦有被告與丁○○二人當庭之字跡可資比對，足認被告確有偽造該紙支票之
      背書甚明，又証人乙○○亦証述：伊未同意被告使用這張支票，也沒有同意被
      告蓋用印章於支票背面等語在卷，且有附表編號八、九之支票影本正反面各一
      份及丁○○、乙○○出具之聲明書各一份，又上開編號八、九之支票均經兌現
      ，亦有世華聯合商業銀行函文可佐，足認其有侵占附表編號九及行使偽造私文
      書犯行；被告負責保費收款及年金交付業務，對所收得之客戶保費及年金，明
      知應交還公司或客戶，竟未予交還，且挪為己用，其具為自己不法所有之意圖
      甚明。被告先辯稱：乙○○有同意借給伊使用云云，後又辯稱：伊簽丁○○署
      押、蓋乙○○之印章係遭脅迫云云，惟查，被告辯稱乙○○有同意乙節，業為
      乙○○當庭所否認，且倘乙○○有同意，何以被告又辯稱蓋用印章係遭脅迫？
      再查，倘被告蓋用乙○○印章係遭脅迫，則脅迫之人何以知情被告持有乙○○
      之印章及年金支票，均與常理有違；又被告辯稱簽署丁○○署押、蓋用乙○○
      印章均係遭脅迫云云，惟對係受何人何時地相脅等情，均未能提出証據以實其
      說，且既受脅迫，何以並不報警，亦與常情有違？是被告所辯，尚難採信。
（四）另告訴代理人雖指稱被告侵占附表編號七之泥水業工會之團體意外險保費為七
      萬五千五百元云云，惟查，其中附表編號七之泥水業工會實際交付被告持有之
      保險費僅有六萬八千九百八十五元，有泥水業工會張義隆之出具之聲明書及及
      支票影本一紙可佐，自應以被告實際變易持有為所有之數額，而非以告訴人帳
      面損失之金額，為被告侵占所得之金額，附此敘明；又選任辯護人聲請調查附
      表編號八、九之支票係由何人支領，以明該二紙禁止轉讓背書之支票何以竟能
      由他人申領乙節，與被告業務侵占及行使偽造私文書犯行之成立無涉，核無必
      要，自予駁回；另選任辯護人再聲請傳喚証人即國泰保險公司台中分公司輔導
      專員劉始強、經理劉世和，以明被告是否有主動向公司人員坦承挪用經費乙節
      ，查本件事証已明，此部分聲請調查証據已無傳喚必要，附此敘明。事証明確
      ，被告右揭業務侵占及行使偽造私文書犯行，堪予認定。
二、核被告侵占保費及支票之所為，係犯刑法第三百三十六條第二項業務侵占罪；另
    被告偽造支票背書後，進而將支票交付他人之犯行，係犯刑法第二百十六條、第
    二百十條之行使偽造私文書罪。被告先偽造署押、盜用印章於支票背面，其偽造
    署押、盜用印章之低度行為，均為其偽造私文書之高度行為所吸收；又其偽造私
    文書之低度行為，均其行使偽造私文書之高度行為所吸收，均不另論罪。又被告
    所為上述多次業務侵占、行使偽造私文書行為，時間緊接，所犯罪名相同，顯係
    出於概括之犯意反覆為之，均為連續犯，均依刑法第五十六條之規定分別以一罪
    論，並均加重其刑。又被告所犯業務侵占罪及行使偽造私文書罪間，有方法目的
    之牽連關係，爰從一重論以業務侵占罪。爰審酌被告前於八十三年間因貪污治罪
    條例案件，現仍於臺灣高等法院臺中分院審理中，猶不知謹慎，本件侵占款項達
    二十一萬餘元，及侵占支票二紙，面額合計十萬元，及其侵占、偽造支票背書所
    生之危害，又其犯行迄今已逾一年，均未能與告訴人達成和解，賠償損失，暨其
    犯後猶一再狡飾其詞，顯無悔意等一切情狀，量處如主文所示之刑。又於附表編
    號八之支票背面之「丁○○」署押一枚，係被告所偽造，已如前述，爰依刑法第
    二百十九條宣告沒收。
三、另被告涉犯偽造私文書犯行部分雖未據起訴，惟與起訴並有罪部分之業務侵占犯
    行，有牽連犯之裁判上一罪關係，依刑事訴訟法第二百六十七條之規定，應為起
    訴效力所及，本院自得併予審理，附此敘明。
據上論斷，依刑事訴訟法第二百九十九條第一項前段、刑法第五十六條、第三百三十
六條第二項、第二百十六條、第二百十條、第五十五條、第二百十九條，罰金罰鍰提
高標準條例第一條前段，判決如主文。
本案經檢察官王清杰到庭執行職務。
中      華      民      國    八十九    年     十二     月     十八     日
                                        臺灣臺中地方法院刑事第一庭
                                            法  官    黃  家  慧
右正本證明與原本無異。
如不服本判決，應於判決送達後十日內向本院提出上訴狀，上訴於臺灣高等法院臺中
分院( 須附繕本 )。
                                            書記官
中      華      民      國    八十九    年     十二     月     十九     日
附錄論罪科刑法條：
刑法第三百三十六條第二項：
對於業務上所持有之物，犯前條第一項之罪者，處六月以上五年以下有期徒刑，得併
科三千元以下罰金。
附表
編號  客戶名稱及項目                        數額（新台幣）
一    盧清八十八年八月二十三日續期保險費  一萬七千一百零五元
二    王碧慧八十八年八月十四日續期保險費    一萬六千九百五十二元
三    王宗生八十八年八月十四日續期保險費    一萬二千五百七十一元
四    張振旺八十八年九月二日續期保險費      四萬五千二百九十元
五    王必誠八十八年九月三十日續期保險費    一萬九千四百二十元
六    丁○○八十八年九月六日續期保險費      三萬八千九百五十二元
七    泥水業工會八十八年八月二十日          六萬八千九百八十五元
                團體意外險保費
八    受款人丁○○年金給付支票              支票一紙，發票人為國泰保險公司
                                            面額五萬元，付款人世華銀行
                                            發票日為八十八年九月十六日
                                            帳號四七八六九號
                                            支票號碼0000000號
九    受款人乙○○年金給付款支票            支票一紙，發票人為國泰保險公司
                                            面額五萬元，付款人世華銀行
                                            到期日為八十八年九月七日
                                            帳號四七八六九
                                            支票號碼0000000號


司法院資訊處製作；財團法人民間司法改革基金會備份。
